臺灣花蓮地方法院民事判決　九十二年簡上字第五五號
　　上　訴　人　丙○○
　　　　　　　　甲○○
　　共　　　同
　　訴訟代理人　謝維仁律師
　　被上訴人　　杉龍企業股份有限公司　設台東市○○○路四六四號
　　法定代理人　丁○○　　　　.
　　訴訟代理人　乙○○　　　　.
右當事人間請求給付票款事件，上訴人對於中華民國九十二年七月三十一日本院玉里
簡易庭九十二年度玉簡字第一一號第一審判決提起上訴，本院於九十三年六月八日辯
論終結，判決如左：
    主　　文
原判決關於超過上訴人丙○○或上訴人甲○○應給付被上訴人新台幣參拾萬元，及上
訴人丙○○部分自民國九十二年三月十三日起至清償日止，按年息百分之六計算之利
息，上訴人甲○○部分自民國九十二年五月二十七日起至清償日止，按年息百分之五
計算之利息部分，及該部分假執行之宣告，暨訴訟費用之裁判均廢棄。
右開廢棄部分，被上訴人在第一審之訴駁回。
第一、二審訴訟費用由上訴人共同負擔。
    事實及理由
一、被上訴人於原審起訴主張其執有上訴人丙○○所簽發、上訴人甲○○背書如附表
    一所示支票一紙，詎被上訴人屆期提示竟未獲付款，爰依票據法律關係請求上訴
    人連帶給付票款，如認背書人即上訴人甲○○不負票據責任，則依通常債權讓與
    關係對上訴人甲○○為請求。並聲明：上訴人應連帶給付新台幣（下同）三十萬
    元，及上訴人丙○○部分自提示退票日即九十二年三月十三日起（原審判決誤載
    為十三月十三日）至清償日止，按年息百分之六計算之利息，上訴人甲○○部分
    自起訴狀繕本送達翌日即九十二年五月二十七日起至清償日止，按年息百分之五
    計算之利息。上訴人則以：系爭支票確係上訴人丙○○簽發及由上訴人甲○○背
    書，但上訴人甲○○係於發票日後始背書，且被上訴人給付之木材數量不足，上
    訴人自得拒絕付款等語資為抗辯。
二、本件原審對於被上訴人之請求，判決被上訴人全部勝訴，並依職權為假執行之宣
    告，上訴人全部聲明不服，求為廢棄原判決，並駁回被上訴人在第一審之訴；被
    上訴人則求為判決駁回上訴。
三、兩造不爭執之事實：
  (一)系爭支票由上訴人丙○○簽發，上訴人甲○○在支票背面背書。
  (二)上訴人所提出之材料明細表（本院卷四六、九一頁）為真正。
  (三)上訴人丙○○簽發之附表一、附表二所示支票均未兌現。其中附表二編號四、五
    之支票經上訴人丙○○以現金給付後取回支票。
四、得心證之理由：本件兩造所爭執之處，應在於(一)系爭支票的原因關係是買賣或承
    攬？如為承攬，報酬之約定方式為何（是否為實作實算）？上訴人丙○○是否已
    將承攬報酬全部給付被上訴人？(二)上訴人甲○○在系爭支票背面簽名是否屬民法
    上的保證？如非民法上的保證，則其背書日期為何？是否屬於票據法第四十一條
    第一項的期後背書？如為期後背書，應否負票據法上背書人的責任？上訴人甲○○可否主張原因關係的抗辯？
五、就前述爭點一部分：
  (一)按票據乃文義證券及無因證券，故票據上之權利義務，悉依票上所載文義定之，
    與其基礎之原因關係各自獨立。票據上權利之行使，不以其原因關係存在為前提
    ，從而執票人行使票據上權利時，就其基礎之原因關係確係有效存在，並不負舉
    證責任。反之，若票據債務人以自己與執票人間所存抗辯之事由，對抗執票人，
    依票據法第十三條規定意旨觀之，固非法所不許，惟應由票據債務人就該抗辯事
    由負舉證之責任（最高法院九十二年度台簡上字第二九號、九十一年度台簡上字
    第二二號判決可資參考）。
  (二)本件被上訴人主張其持有如附表一所示之支票一紙，屆期經提示並未兌現之事實
    ，已據其提出與所述相符之支票及退票理由單各一份足參，上訴人對上開事實並
    不爭執，惟以兩造間之原因關係為辯，依據前述說明，自應由上訴人就兩造原因
    關係為承攬、其債務已經消滅等事實負舉證責任。
  (三)上訴人辯稱上訴人丙○○將鯉魚潭風景區綠美化工程中之木作工程（下稱系爭工
    程）轉包予被上訴人，雙方約定木作工程之報酬採實作實算之方式，每一才給付
    二百二十元（連工帶料。系爭工程完工後經估驗，施作之數量為五六八三點一七
    才，即上訴人丙○○應給付之工程款為一百二十五萬零二百九十七元，而上訴人
    丙○○為付工程款，已交付附表一、二所示七紙支票，其中附表二編號一至五之
    支票面額一百四十七萬元雖未兌現，但已經上訴人丙○○以現金換回之事實，固
    提出支票五張原本、材料明細表二份、支票存根、鯉魚潭風景區親水看台及休憩
    平台實際才數明細表、工程決算書、工程竣工報告各一份，及證人楊禮郎為證。
    惟查：
    1.上訴人丙○○於原審九十二年六月二十日言詞辯論中自承「當初我開票（指系
      爭支票）是為了工程要買木頭」（原審卷三一頁筆錄參照），依民事訴訟法第
      二百七十九條第一項之規定，對被上訴人主張其與上訴人丙○○間是單純買賣
      木材關係而簽發系爭支票，應已生自認之效力，上訴人丙○○欲撤銷前開自認
      ，須能證明與事實不符或經他造（即被上訴人）同意，始得為之（民事訴訟法
      第二百七十九條第三項規定）。
    2.上訴人所提被上訴人不爭執之材料明細表上固將材料、工資一併列計（本院卷
      四六、九一頁參照），惟該材料明細表上僅記載木材之規格、數量、才數、單
      價，與一般工程承攬契約約定內容應含開工日期、完工日期、工程總價、估驗
      、瑕疵修補等事項有間，再參酌證人鍾松洲之證詞，其證稱：是上訴人甲○○
      請我去做系爭工程的，上訴人向被上訴人購買材料，乙○○（即被上訴人訴訟
      代理人）跟我說上訴人丙○○沒有木工，就叫我估價，我就連同材料明細表一
      起作，鈞院卷四六頁之材料明細表是我打的，手寫的部分則不是我寫的，但後
      來包括被上訴人的材料款和我的工資款是寫在一張；工資款我都委請乙○○去
      向上訴人甲○○請材料款時，一起把我的工資領回來，再交給我；鈞院卷九一
      頁的材料明細表不是我寫的，但數量跟我寫給乙○○的數量一樣等情，此經證
      人鍾松洲結證屬實（本院卷七二至七五頁筆錄參照），並有其提出之證明書一
      份可參（本院卷三三頁）。可見上訴人甲○○係將系爭工程委請證人鍾松洲施
      作，承攬關係應係存在於上訴人甲○○與鍾松洲間，前開材料明細表之記載並
      不能作為兩造間就系爭工程有承攬關係之證明。
    3.上訴人另提出之鯉魚潭風景區親水看台及休憩平台實際才數明細表（本院卷二
      三之一頁）為上訴人所製作，其內容僅能證明依上訴人計算結果該看台及平台
      之木材才數，而工程決算書、工程竣工報告（本院卷九二、一○九頁）為上訴
      人與業主間之契約文件，均不能作為上訴人丙○○與被上訴人間就系爭工程為
      承攬關係、約定承攬報酬為每才二百二十元之證明。
    4.上訴人所舉證人楊禮郎到庭證稱：我認識上訴人丙○○、甲○○，不認識被上
      訴人及乙○○。上訴人丙○○、甲○○二人是包商，我是鯉魚潭蓮華碼頭的業
      者。（法官問：你有無施作鯉魚潭風景區木作工程之油漆項目？）有，約在九
      十一年間，我只是臨時工，因為我在碼頭那裡看船，有空就去做油漆和搬運的
      臨時工，是鍾松洲僱請我的（本院卷七五至七六頁筆錄參照），可見證人楊禮
      郎之證詞，亦不能作為上訴人辯詞為真實之佐證。
      綜合上情，上訴人丙○○已於原審自認其簽發系爭支票係為購買木材，且其事
      後所舉之證據均不能證明其自認之情節與事實不符，被上訴人亦未同意上訴人
      丙○○撤銷自認，是應認上訴人丙○○前開自認之事實為真實。則上訴人辯稱
      上訴人丙○○與被上訴人間就系爭票據之原因關係為承攬、約定報酬為每才二
      百二十元，實作實算，完工才數共五六八三點一七才云云，即不可採。上訴人
      甲○○聲請本院履勘現場測量被上訴人施作之木材才數，亦無必要，附此敘明
      。
    5.上訴人丙○○辯稱附表二編號一至五之支票均經其以現金換回云云，被上訴人
      則僅承認附表二編號四、五之支票經上訴人丙○○以現金給付後取回支票之事
      實，依民事訴訟法第二百七十七條前段規定，上訴人丙○○就其主張有利於己
      之事實，應負舉證責任，惟上訴人丙○○僅提出前開支票五張原本為證，然發
      票人於簽發支票後取回支票之原因甚多，可能出於換票、票據轉讓（票據法第
      三十四條第一項規定參照）、代物清償、清償等，不能僅憑其持有支票，即推
      認上訴人丙○○係以現金換回前開支票，且上訴人丙○○亦未提出其他證據以
      實其說，是其辯稱附表二編號一至三之支票亦經其以現金換回，其已全數清償
      對被上訴人之債務云云，亦不足採信。而被上訴人既持有系爭支票，上訴人亦
      未能舉證證明兩造間之原因關係已不存在，則被上訴人依票款給付請求權請求
      發票人即上訴人丙○○給付三十萬元，及自九十二年三月十三日起至清償日止
      ，按年息百分之六計算之利息，為有理由，應予准許。
六、就前述爭點二部分：
  (一)按匯票到期日後之背書，依票據法第四十一條第一項規定，僅有通常債權轉讓之
    效力，此種背書人，當不應負票據上背書人責任。而上開規定，依同法第一百二
    十四條、第一百四十四條各規定，於本票及支票均準用之，是本票在到期日後，
    支票在提示付款後或提示付款期限經過後所為之背書（第一百三十條參考），其
    背書人自亦不應負票據上背書人責任，最高法院七十三年第四次民事庭會議決議
    可資參考。
  (二)本件系爭支票背面有上訴人甲○○之背書，而支票為文義證券，上訴人甲○○既
    未記載「保證人」之意旨，自不能認其所為背書發生民法上保證之效力。
  (三)上訴人甲○○辯稱其是在支票票載發票日之後為背書，被上訴人亦於原審言詞辯
    論時自認上訴人甲○○是在九十一年十一、十二月間背書的（原審九十二年六月
    二十日言詞辯論筆錄參照，原審卷三三頁），依民事訴訟法第二百七十九條第一
    項規定，被上訴人自認之事實應可認為真實，而被上訴人事後亦未能證明自認與
    事實不符或經他造（即上訴人甲○○）同意，則被上訴人在本院主張上訴人甲○○在系爭支票票載發票日前為背書云云，即不可採。上訴人甲○○既於系爭支票
    提示付款期限經過後而為背書，依據前述說明，僅生通常債權轉讓之效力，上訴
    人甲○○不應負票據上背書人責任，並得以票據之原因關係為辯（其辯詞同前）
    ，惟上訴人甲○○無法舉證證明上訴人丙○○與被上訴人就系爭支票之原因關係
    為承攬乙節，已如前述，則上訴人甲○○辯稱系爭支票原因關係不存在云云，亦
    不可採（理由同前四所載）。惟上訴人甲○○雖不負票據上背書人之責，亦應負
    通常債權轉讓之債務人之責，且其所負責任與發票人即上訴人丙○○應負之發票
    人責任間，成立不真正連帶關係。從而，被上訴人請求上訴人丙○○或甲○○應
    給付三十萬元，及上訴人丙○○部分自九十二年三月十三日起至清償日止，按年
    息百分之六計算之利息，上訴人甲○○部分自九十二年五月二十七日起至清償日
    止，按年息百分之五計算之利息，為有理由，應予准許，逾此部分之請求即屬無
    據，應予駁回。原審就超過上開應准許部分，為上訴人敗訴之判決，並依職權宣
    告假執行，自有未洽，上訴意旨就此部分指摘原判決不當，求予廢棄改判，為有
    理由，至於上開應准許部分，原審判命上訴人給付上開金額及遲延利息，並依職
    權宣告假執行，均無不合，上訴意旨就此部分仍執陳詞，指摘原判決不當，求予
    廢棄改判，為無理由，應駁回該部分之上訴。本件事證已臻明確，兩造其餘攻擊
    防禦方法及舉證，無礙勝負判斷，爰不一一論列，併此敘明。
七、據上論結，本件上訴為一部有理由，一部無理由，依民事訴訟法第四百三十六條
    之一第三項、第四百四十九條第一項、第四百五十條、第七十九條、第八十五條
    第一項前段，判決如主文。
中　　　華　　　民　　　國　　九十三　　年　　　六　　　月　　二十五　　日
　　　　　　　　　　　　臺灣花蓮地方法院民事庭
~B審判長法官　 陳心弘
~B法　　　官　 李世華
~B法　　　官　 楊碧惠
~右為正本係照原本作成
本判決不得上訴。
中　　　華　　　民　　　國　　九十三　　年　　　六　　　月　　二十五　　日
~B法院書記官　游意婷
附表一
┌──┬────┬─────┬────┬───┬──────┬────┐
│編號│票號    │票面金額  │發票日  │發票人│付款人      │提示日  │
│    │        │（新台幣）│        │      │            │        │
├──┼────┼─────┼────┼───┼──────┼────┤
│一　│0000000 │三十萬元　│91.7.31 │丙○○│玉溪地區農會│92.3.13 │
└──┴────┴─────┴────┴───┴──────┴────┘
附表二：
┌──┬────┬─────┬────┬───┬───────────┐
│編號│票號    │票面金額  │發票日  │發票人│付款人                │
│    │        │（新台幣）│        │      │                      │
├──┼────┼─────┼────┼───┼───────────┤
│一　│0000000 │二十萬元　│91.6.30 │丙○○│玉溪地區農會          │
├──┼────┼─────┼────┼───┼───────────┤
│二　│0000000 │三十萬元　│91.6.30 │丙○○│玉溪地區農會          │
├──┼────┼─────┼────┼───┼───────────┤
│三　│0000000 │三十萬元　│91.6.30 │丙○○│花蓮區中小企銀玉里分行│
├──┼────┼─────┼────┼───┼───────────┤
│四　│0000000 │三十七萬元│91.5.31 │丙○○│花蓮區中小企銀玉里分行│
├──┼────┼─────┼────┼───┼───────────┤
│五　│0000000 │三十萬元　│91.5.31 │丙○○│花蓮區中小企銀玉里分行│
├──┼────┼─────┼────┼───┼───────────┤
│六　│0000000 │三十萬元　│91.7.31 │丙○○│玉溪地區農會          │
└──┴────┴─────┴────┴───┴───────────┘
